【裁判字號】    90,訴,254
【裁判日期】    900910
【裁判案由】    偽造文書
【裁判全文】
臺灣板橋地方法院刑事判決                            九十年度訴字第二五四號
    公  訴  人  臺灣板橋地方法院檢察署檢察官
    被      告  子○○
    選任辯護人  袁健峰
                陽文瑜
右列被告因偽造文書案件，經檢察官提起公訴（八十八年度偵字第二０二四三、二三
五九八號）暨移送併辦（九十年度偵字第一０七六六、一二六二一號），本院判決如
左：
    主  文
子○○連續行使偽造私文書，足以生損害於他人，處有期徒刑壹年陸月。
    事  實
一、子○○於民國（下同）八十四年五月、十二月間，先後出面召集丁○○等會員，
    組織如附表所示甲、乙二民間互助會，由其自任會首。會期起迄日、會首含會員
    人數、每期會款詳如附表所示。會首與各會員間約定，開標地點為臺北縣五股鄉
    ○○路○段一三三號一樓，由子○○親自主持開標，甲會所示標金固定為六千元
    ，開標時由到場會員書寫標單，若有欲參加競標而未克到場之會員，則委託子○○代寫姓名、標單參加投標，由子○○自其中抽籤，由抽中之人得標。乙會則由
    到場會員書寫標單，載明出標金額，若有欲參加競標而未克到場之會員，則委託
    子○○代寫投標者姓名、出標金額參加投標，由出標金額最多之人得標，事後再
    由會員向子○○繳納會款。
二、子○○竟基於意圖為自己不法之所有及偽造文書之概括犯意，連續於附表所示時
    間，在前揭開標處所，利用大部分會員無暇親自參與競標，且未到齊監看標會情
    形之機會，未經附表所示被冒標人之委託，連續冒用前開會員之名義，於標單上
    偽簽如附表所示人等之姓名、偽填如附表所示標金，偽造前開人等之標單，持與
    到場參與競標之會員一起競標，並逕向到場之活會會員詐稱，由前開人等得標。
    各該次之活會會員因信賴子○○，且不認識互助會之其他會員，而無法知悉真象
    ，致陷於錯誤，分別繳納會款予子○○，足生損害於附表所示被冒標人及各該次
    活會會員。嗣附表所示互助會於八十七年八月之開標日無法開標，各該活會會員
    始知受騙。共詐得新台幣（下同）一百六十二萬九千一百元（詳附表所示）。
三、案經被害人丁○○訴由臺灣板橋地方法院檢察署檢察官偵查起訴暨移送併辦。
    理  由
一、訊據被告子○○矢口否認有何冒標行為，辯稱：甲會每次開標金額均固定為六千
    元，由會首自活會會員中抽籤，中者得標，除非特別囑託不想得標，否則所有活
    會會員均在競標名單中，至八十八年八月間停會時，尚有戊○○二會、己○○、
    乙○○、吳鑾英、辛○○各一會，共六名活會，丑○○、卯○○分別於八十七年
    六月、七月得標，並電話告知其二人得標。再伊已於八十七年五月五日開標翌日
    （即六日）以電話告知巳○○○其得標之事，並給付半數會款，另甲○○、陳宗
    文（起訴書誤為陳宗元）亦屬死會。再伊招募互助會期間因部分會員要求退會改
    由被告吸收，或因部分會員（如告訴人戊○○、丁○○姐妹）藉詞未能正常或拒
    絕繳交會款，伊調度資金困難，致丑○○二次得標時僅取得半數會款。停標時亦
    主動與各會員進行調解。乙會至伊宣布停標之八十七年八月五日仍有戊○○五會
    、吳鑾英、蔡秀吉各一會，共七名活會。己○○在八十五年四月以二千五百元得
    標、卯○○在八十七年五月得標、辰○○○在八十七年六、七月得標，其二人在
    開標前有以電話委託伊代標，伊亦於得標後請該二人准予寬限展期交付會款，故
    會款尚未交付。伊於停標時亦主動通知各會員進行調解，並無詐欺、冒標情事。
二、惟查：
  (一)甲會共有五十一會，有互助會單在卷為憑，至被告八十七年八月五日起宣布停標
    時，應餘活會六會，被告稱所餘活會為戊○○二會（告訴人戊○○均為死會，應
    為丁○○二會）、己○○、乙○○、吳鑾英、辛○○各一會，共六名活會。惟
  １證人卯○○於偵查中證稱：我都沒有標，很少打電話委託被告標等語（參見八十
    八年度偵字第二三五九八號卷第五十四頁背面、五十五頁）。
  ２證人巳○○○於偵查中證稱：我八十七年五月五日人還在國外，沒有打電話委託
    被告標，隔天她打電話跟我說我標到，我說我沒有要標，怎麼可以給我標，她跟
    我說她已經跟人家說我標了，有拿半會的錢給我，我也收了。我是在不得以的情
    況下收的，因會已標，以後我不能標。她說錢不拿就要給別人等語（參見八十八
    年度偵字第二三五九八號卷第四十一頁背面、四十二頁）。
  ３證人丑○○於偵查中證稱：我有五個會，二會全標、二會各標半會（參見同前卷
    第五十五頁）。丑○○應尚有二會活會。
  ４證人甲○○證稱：甲會（即五號標之互助會）參加一會未標，乙會以金枝名義跟
    一會已標（參見本院九十年五月二十一日訊問筆錄）。
  ５壬○○、陳宗文之妻子寅○○雖未到庭，但渠等與被告之調解書上均載：渠等參
    加被告八十四年五月五日所召集之互助會均為活會，有台北縣五股鄉調解委員會
    八十七年度調字第一六七、一六四號調解書在卷可稽（參見同前偵查卷第七十五
    、第七十三頁）。
  ６足認甲會除被告自承之丁○○二會、己○○、乙○○、吳鑾英、辛○○，等活會
    外，尚有丑○○二會、卯○○、巳○○○、甲○○、壬○○（即會單上之徐國賓
    ）、陳宗文各一會，均為活會，被告辯稱前開人等均為死會，尚難採信。
  (二)乙會共有四十會，有互助會單在卷為憑，至被告八十七年八月五日起宣布停標時
    ，應餘活會七會，被告稱所餘活會為戊○○五會（即戊○○二會、丁○○三會）
    、吳鑾英、蔡秀吉各一會等七名活會。惟
  １證人卯○○於偵查中證稱：我都沒有標，很少打電話委託被告標等語（參見八十
    八年度偵字第二三五九八號卷第五十四頁背面、五十五頁）。
  ２證人辰○○○於本院訊問時稱：我參加一萬元之互助會（即乙會）二會，即會單
    上之趙太太，我都是活會（參見本院九十年四月三十日訊問筆錄）。
  ３鄭黃夢花雖於本院審理時未到庭，惟渠與被告之調解書上載：渠參加被告八十四
    年五月五日（應係八十四年十二月十日之誤）所召集之互助會為活會，有台北縣
    五股鄉調解委員會八十七年度調字第一六五號調解書在卷可稽（參見同前偵查卷
    第七十四頁）。
  ４足認乙會除被告自承之丁○○二會、丁○○三會、吳鑾英、蔡秀吉各一會，等活
    會外，尚有辰○○○二會、卯○○、鄭黃夢花均為活會，被告辯稱前開人等均為
    死會，尚難採信。
三、詐得金額之計算：綜上所述，甲會除被告所稱之六名活會外，尚有丑○○二會、
    陳宗文、卯○○、巳○○○、己○○、徐國賓（即壬○○）各一會，共七名活會
    。乙會除被告所稱七名活會外，尚有辰○○○二會、卯○○、鄭黃夢花各一會，
    共四名活會。再依被告所提出之各會得標金額清冊，得知被告每次冒標之得標金
    額，以各該次所餘活會數乘以該次活會應繳交之金額計算（詳如附表所示），即
    為被告每次冒標詐得之金額，共計一百六十二萬九千一百元。
四、查被告子○○召集互助會，偽造會員署押，填載投標金額於標單上，行使冒標，
    依民間互助會之習慣，該標單係特定之會員以一定金額表示投標互助會之用意，
    依刑法第二百二十條之規定，應以文書論，核被告此部份所為，係犯刑法第二百
    十六條、第二百二十條、第二百十條之行使偽造準私文書罪。被告偽造該標單之
    準私文書後，復持以行使，其偽造之低度行為應為行使之高度行為吸收，不另論
    罪。而被告以偽造標單冒標之方式向活會會員詐取會款，係另犯同法第三百三十
    九條第一項詐欺取財罪。其擔任會首每次冒標詐騙行為，均使數活會會員陷於錯
    誤而交付會款，係一行為侵害數法益，觸犯數詐欺罪名，應依想像競合犯之例，
    從一詐欺罪處斷，又被告先後多次行使偽造私文書與詐欺取財犯行，均時間緊接
    ，犯罪構成要件相同，顯係基於概括犯意反覆為之，均為連續犯，應均依連續犯
    之規定論以一罪，並加重其刑。被告所犯上開連續行使偽造私文書罪及連續詐欺
    取財罪二罪間，有方法結果之牽連關係，應從一重依連續行使偽造私文書罪處斷
    。至被告冒用壬○○、鄭黃夢花名義標取會款犯行，雖未據公訴人起訴，惟與本
    件已起訴部分之被告冒標行為，時間緊接，所犯罪名、犯罪基本構成要件相同，
    顯係基於概括犯意而為，有連續犯之裁判上一罪關係，為本件起訴效力之所及，
    本院自應就此部分併為審理。另公訴人移送併辦之被告冒用卯○○、辰○○○、
    丙○○○、甲○○名義標取會款犯行，業經本件公訴人起訴在案，並審理如前，
    附此敘明。爰審酌被告犯罪之動機、目的、以欺騙會員、冒標會款為手段，詐騙
    他人血汗所得，金額約一百六十三萬元，危害社會金融秩序及其品性、生活狀況
    、智識程度，犯後態度等一切情狀，量處如主文所示之刑，以資懲警。至被告冒
    標所偽造之他人標單，雖屬被告所有供犯罪所用之物，然已於每次行使後丟棄而
    滅失，已據被告供明在卷，其上偽造之署押，亦因此而滅失，爰不另為沒收之諭
    知，附此敘明。
五、公訴意旨另以：被告於甲會另有冒用癸○○、林春明之名義，於乙會尚有冒用己○○之名義標取會款，因認被告涉有偽造文書、詐欺取財罪嫌云云。惟查：被告
    堅詞否認有前開犯行，辯稱前開人等均有標取會款等語。經查：雖證人丑○○於
    偵查中證稱：被告倒會後我去被告家中，名單上的人說他們是活會，我就把他記
    下來（指甲會之活會，其內包括癸○○、林春明、庚○○）。惟證人庚○○於本
    院審理時證稱，均已得標，因當時被告欠我錢，所以我在丑○○前開活會名單上
    簽名（參見本院九十年五月二十一日訊問筆錄）。參以被告與庚○○之調解書上
    所載事由係本票欠款，與本案無涉，有台北縣五股鄉調解委員會八十七年度調字
    第一五一號調解書在卷可稽（參見同前偵查卷第七十一頁），益證庚○○所證非
    虛。再證人癸○○於本院審理時證稱，我二互助會各參加一會，均已得標等語
    （參見本院九十年五月二十一日訊問筆錄）。是前開丑○○所提出之自稱活會之
    會員名單即非正確，自不得以前開名單做為被告冒標犯行之唯一依據。是雖前開
    名單內之林春明無年籍住所可供傳訊，惟被告否認有冒用林春明名義標會，復查
    無其他積極證據足以認被告有林春明名義標會，公訴人認被告冒用癸○○、林春
    明之名義標取甲會會款，尚嫌無據。再證人己○○證稱，渠各參加一會，均為活
    會，惟己○○於本院八十八年度重簡字第一三八七號給付會款事件中主張，被告
    應給付渠甲會活會會款，惟另積欠被告另一死會會款十四萬元，有本院前開判決
    在卷可稽（參見同前偵查卷第四十七頁），核與被告所辯，己○○甲會參加一會
    ，乙會以自己及其配偶「林太太」名義參加一會，乙會均已得標等語，參以乙會
    會款每會一萬元，尚應餘七名活會，故己○○仍積欠被告會款十四萬元（即二會
    死會）之情相符，是公訴人認被告有冒用己○○名義標取乙會會款，尚有誤解。
    不能證明被告於甲會有冒用癸○○、林春明之名義，於乙會尚有冒用己○○之名
    義標取會款部分，本應諭知無罪，惟公訴意旨認此部份與被告前開論罪科刑部份
    有連續犯之裁判上一罪關係，爰不另為無罪之諭知。
據上論斷，應依刑事訴訟法第二百九十九條第一項前段，刑法第五十六條、第二百十
六條、第二百十條、第二百二十條第一項、第三百三十九條第一項、第五十五條，罰
金罰鍰提高標準條例第一條前段，判決如主文。
本案經檢察官游鉦添到庭執行職務
中      華      民      國    九十      年      九      月      十      日
                                      台灣板橋地方法院刑事第四庭
                                          法  官  王  敏  慧
右正本證明與原本無異
如不服本判決應於送達後十日內向本院提出上訴狀
                                          書記官  廖  美  紅
中      華      民      國    九十      年      九      月     十三     日
附錄本案論罪科刑法條全文：
刑法第二百十六條
行使第二百十條至第二百十五條之文書者，依偽造、變造文書或登載不實事項或使登
載不實事項之規定處斷。
刑法第二百十條
偽造、變造私文書，足以生損害於公眾或他人者，處五年以下有期徒刑。
刑法第二百二十條：
在紙上或物品上之文字、符號、圖畫、照像，依習慣或特約，足以為表示其用意之證
明者，關於本章及本章以外各罪，以文書論。
錄音、錄影或電磁紀錄，藉機器或電腦之處理所顯示之聲音、影像或符號，足以為表
示其用意之證明者，亦同。
稱電磁紀錄，指以電子、磁性或其他無法以人之知覺直接認識之方式所製成之紀錄，
而供電腦處理之用者。
刑法第三百三十九條
意圖為自己或第三人不法之所有，以詐術使人將本人或第三人之物交付者，處五年以
下有期徒刑、拘役或科或併科一千元以下罰金。
以前項方法得財產上不法之利益或使第三人得之者亦同。
前二項之未遂犯罰之。
附表
┌─┬──┬───┬────┬──┬────┬────┬───┬────┐
│編│會員│會  款│起    迄│開標│冒    標│被冒標人│標金  │被害活會│
│號│人數│      │日    期│日期│日    期│        │      │人次 &  │
│  │    │      │        │    │        │        │      │詐得金額│
├─┼──┼───┼────┼──┼────┼────┼───┼────┤
│  │51人│二萬元│84.05.05│每月│86.05.05│徐國賓  │6000元│二十三人│
│  │    │      │        │    │        │        │      │322000元│
│  │    │      │        │    ├────┼────┤      ├────┤
│甲│    │      │   至   │05日│87.01.05│陳宗文  │      │十五人  │
│  │    │      │        │    │        │        │      │210000元│
│  │    │      │        │    ├────┼────┤      ├────┤
│  │    │      │87.12.05│    │87.03.05│甲○○  │      │十四人  │
│  │    │      │        │    │        │        │      │196000元│
│  │    │      │        │    ├────┼────┤      ├────┤
│  │    │      │（每逢四│    │87.04.05│丑○○  │      │十四人  │
│  │    │      │        │    │        │        │      │196000元│
│  │    │      │        │    ├────┼────┤      ├────┤
│  │    │      │月、十月│    │87.05.05│巳○○○│      │十三人  │
│  │    │      │        │    │        │        │      │182000元│
│  │    │      │        │    ├────┼────┤      ├────┤
│  │    │      │加標一次│    │87.06.05│丑○○  │      │十三人  │
│  │    │      │        │    │        │      │      │182000元│
│  │    │      │        │    ├────┼────┤      ├────┤
│  │    │      │        │    │87.07.05│卯○○  │      │十三人  │
│  │    │      │        │    │        │        │      │182000元│
├─┼──┼───┼────┼──┼────┼────┼───┼────┤
│  │40人│一萬元│84.12.10│每月│87.03.10│卯○○  │2100元│十二人  │
│  │    │      │        │    │        │        │7900元│94800 元│
│  │    │      │        │    ├────┼────┼───┼────┤
│乙│    │      │至      │10日│87.04.10│鄭黃夢花│2600元│十二人  │
│  │    │      │        │    │        │        │7600元│91200 元│
│  │    │      │        │    ├────┼────┼───┼────┤
│  │    │      │88.03.10│    │87.06.10│辰○○○│2700元│十一人  │
│  │    │      │        │    │        │        │7300元│80300 元│
│  │    │      │        │    ├────┼────┼───┼────┤
│  │  │      │        │    │87.07.10│辰○○○│3200元│十一人  │
│  │    │      │        │    │        │        │6800元│74800 元│
└─┴──┴───┴────┴──┴────┴────┴───┴────┘


司法院資訊處製作；財團法人民間司法改革基金會備份。
